最高法院刑事判決　　　　　　九十六年度台上字第五八七六號
上　訴　人　甲○○
選任辯護人　黃紹文律師
　　　　　　江雍正律師
　　　　　　許乃丹律師
上　訴　人　乙○○
選任辯護人　楊丕銘律師
上列上訴人等因違反貪污治罪條例案件，不服台灣高等法院台南
分院中華民國九十六年三月二十九日第二審判決（九十五年度上
訴字第六五五號，起訴案號：台灣台南地方法院檢察署九十三年
度偵字第一九０四《第一審判決及原判決均漏載》、二八九七號
），提起上訴，本院判決如下：
    主  文
原判決撤銷，發回台灣高等法院台南分院。
    理  由
本件原判決撤銷第一審之科刑判決，改判仍論上訴人甲○○、乙
○○（下稱上訴人等二人）以共同依據法令從事公務之人員，利
用職務上之機會，詐取財物，未遂罪，處甲○○有期徒刑柒年拾
月，褫奪公權柒年；乙○○有期徒刑肆年，褫奪公權參年；扣案
大麻植株壹仟壹佰零壹株，並宣告沒收之，固非無見。
惟查：（一）證據之取捨與事實之認定，固為事實審法院之職權
，惟如調查所得之證據，就待證事實之內容不相一致時，仍應依
經驗法則、論理法則定其取捨，並於判決理由內詳予說明其所得
心證之理由，方足為事實認定之依據。原判決雖據上訴人乙○○
於民國九十三年二月二十日、同年七月三日及同年八月二十三日
在檢察官偵查時之供述，認定：甲○○自九十二年四至六月間某
日，即與乙○○共同基於不法所有意圖，謀議利用職務上機會，
詐取查獲大麻植株檢舉獎金，議定先由乙○○設法找尋大麻種子
後，再覓其他不知情之人，配合栽種大量的大麻植株，乙○○則
以秘密證人身分，出面檢舉，供甲○○查獲，向政府詐取每株大
麻植株新台幣（下同）七百元秘密證人檢舉獎金；乙○○遂依計
畫於九十二年七月底，以大麻植株每株可有四千五百元市價行情
，游說原無犯意之吳豐裕與其共同栽種大麻，乙○○則在吳豐裕
允為種植大麻後，於九十二年七月二十四日，向甲○○檢舉吳豐
裕意圖販賣毒品而種植大麻案，甲○○因而於九十二年十月十六
日上午查獲吳豐裕等情（原判決第二頁第十一行至二十六行、第
六頁第十一至十五行）。惟上訴人乙○○除於九十二年七月二十
四日，向上訴人甲○○檢舉吳豐裕意圖販賣毒品而種植大麻案外
，並於同年六月及八月間，亦分別向台南市警察局第二分局偵查
員黃瑞星、內政部警政署刑事警察局偵查員林銀樹提出同一內容
之檢舉，迨本件案發前一日即九十二年十月十五日，乙○○並再
通知黃瑞星警員前往查緝吳豐裕等情，為證人即警員林銀樹、黃
瑞星於九十三年二月十二日在檢察事務官及黃瑞星嗣在原審九十
六年三月十五日審理中證述在卷（見九十三年度偵字第一九０四
號卷第二卷第四十二頁、六十八頁、原審卷第二卷第一六一至一
六三頁）。苟上開筆錄所載無誤，依原判決之認定，上訴人等二
人自九十二年四至六月間某日，即已共謀利用職務上機會，詐取
查獲大麻植株檢舉獎金，何以上訴人乙○○於同年六月及同年八
月間，仍向警員黃瑞星、林銀樹分別檢舉吳豐裕有涉嫌種植大麻
之犯行，並於本件案發前一日即九十二年十月十五日，仍要求黃
瑞星警員逕行前往查緝吳豐裕？原判決就上開警員黃瑞星、林銀
樹有利上訴人等二人之證述，究竟如何不足採取，未說明其取捨
之心證理由，遽行判決，有判決理由不備之違法。（二）有罪判
決主文之諭知與事實認定及理由說明，不相一致者，即屬刑事訴
訟法第三百七十九條第十四款規定之判決理由矛盾之當然違背法
令。原判決主文就上訴人乙○○所處之刑部分，諭知應處「有期
徒刑肆年，褫奪公權參年」。乃其理由竟說明：「……對渠等二
人分別量處如主文所示之刑，並依貪污治罪條例第十七條規定，
分別宣告（甲○○）褫奪公權七年、（乙○○）四年，以資懲儆
。」（原判決第三十一頁第十三行），致關於上訴人乙○○部分
，其主文之記載與理由說明不相適合，自有判決理由矛盾之違法
。（三）證人、鑑定人依法應具結而未具結者，其證言或鑑定意
見，不得作為證據，刑事訴訟法第一百五十八條之三定有明文。
證人除有依法不得令其具結之情形外，於偵查或審判中均應使其
具結，以擔保證言係據實陳述，若違背該等具結之規定，未令證
人於供前或供後具結，該等證言能否認為係合法之證據資料，自
應於理由中詳為論述，並說明所憑之依據，始臻完備。原判決援
引共同正犯乙○○於九十三年八月二十三日在檢察官偵查時之供
述作為上訴人等二人不利認定之論據之一（原判決第十五頁第十
八至二十七行）。惟檢察官於偵查時，未依上開規定適用人證之
調查程序，使上訴人乙○○立於證人之地位依法具結而為陳述，
有九十三年八月二十三日乙○○之訊問筆錄在卷可憑（見九十三
年度偵字第一九０四號卷第四卷第三０六至三０九頁），上開供
述證據，是否具有證據能力？抑或究竟如何符合法定例外具有證
據能力之情形？原判決未予闡述說明論述，尚嫌理由欠備。（四
）原判決事實認定：「行政院海岸巡防署海洋巡防總局（下稱海
巡總局）直屬船隊隊員丁嘉慶於九十三年一月二十八日簽呈公文
，報請查獲本件大麻檢舉獎金七十七萬零七百元及緝獲獎金二十
三萬一千二百十元（共計一百萬一千九百十元），惟其後因台灣
台南地方法院檢察署檢察官循線偵辦此案，經海巡總局函轉內政
部審核時，發現本案尚有疑義，而未通過核發前開檢舉獎金，致
此詐取獎金部分未能得逞。」等情（原判決第六頁第十六至二十
二行）。惟於理由內就上訴人等二人如係利用不知情之丁嘉慶詐
取獎金，是否構成間接正犯，並未說明，亦有判決理由不備之違
誤。以上或為上訴意旨所指摘，或為本院得依職權調查之事項，
應認原判決有撤銷發回之原因。
據上論結，應依刑事訴訟法第三百九十七條、第四百零一條，判
決如主文。
中　　華　　民　　國　九十六　年　 十一 　月　　二　　日
                      最高法院刑事第五庭
                          審判長法官  林　增　福
                                法官  邵　燕　玲
                                法官  張　清　埤
                                法官  陳　世　雄
                                法官  蔡　國　在
      本件正本證明與原本無異
                                      書  記  官
中　　華　　民　　國　九十六　年　 十一 　月　　八　　日
                                                Ａ
